【裁判字號】    89,易,81
【裁判日期】    891212
【裁判案由】    過失傷害
【裁判全文】
臺灣雲林地方法院刑事判決                            八十九年度易字第八一號
    公  訴  人  臺灣雲林地方法院檢察署檢察官
    被      告  乙○○
    選任辯護人  江克釗
右列被告因過失傷害案件，經檢察官提起公訴（八十八年度偵字第三二三一號），本
院判決如左：
    主  文
乙○○無罪。
    理  由
一、公訴意旨略以：被告乙○○係挖土機司機，為從事業務之人，於民國（下同）八
    十八年三月十日上午八時三十分許，在雲林縣北港鎮北港溪旁台灣省第五河川工
    程局北港溪軍功鎮平工程工地上，駕駛怪手吊起碎波塊組合模具時，不慎使吊波
    塊之吊鉤鉤到波塊模具，擊傷正在彎腰以螺絲鎖住鐵模作組合體模工作之告訴人
    甲○○○，致告訴人甲○○○受有第十一、十二胸椎壓迫性骨折合併神經病變等
    傷害，因認被告乙○○涉犯刑法第二百八十四條第二項前段業務過失傷害罪嫌等
    語。
二、按犯罪事實應依證據認定之，無證據不得推定其犯罪事實；不能證明被告犯罪者
    ，應諭知無罪之判決，刑事訴訟法第一百五十四條、第三百零一條第一項分別定
    有明文。又所謂認定犯罪事實之證據，係指足以認定被告確有犯罪行為之積極證
    據而言，如未發現相當證據，或證據不足以證明，自不能以推測或擬制之方法，
    以為裁判基礎。且告訴人之告訴，係以使被告受刑事訴追為目的，是其陳述是否
    與事實相符，仍應調查其他事實以資審認，始得為不利被告之認定。又認定不利
    於被告之事實，需依積極證據，茍積極證據不足為不利於被告事實之認定時，即
    應為有利於被告之認定，更不必有何有利之證據。次按，刑事訴訟上證明之資料
    ，無論其為直接證據或間接證據，均須達於通常一般人均不致於有所懷疑，而得
    確信其為真實之程度，始得據為有罪之認定，若其關於被告是否犯罪之證明未能
    達此程度，而有合理性懷疑之存在，致使無從形成有罪之確信，根據「罪證有疑
    ，利於被告」之證據法則，即不得遽為不利被告之認定，其以情況證據（即間接
    證據）斷罪時，尤須基於該證據在直接關係上所可證明之他項情況事實，本乎推
    理作用足以確證被告有罪，方為合法，不得徒憑主觀上之推想，將一般經驗上有
    利被告之其他合理情況逕予排除，此觀諸最高法院七十六年台上字第四九八六號
    、三十二年度上字六七號判例意旨亦甚明顯。第按，法院固應依職權調查證據，
    但並無蒐集證據之義務，法院調查之範圍以審判中案內所存在之一切證據為限，
    案內所不存在之證據，即不得責令法院為發現真實，應依職權從各方面詳加蒐集
    、調查，亦經最高法院八十七年度台非字第一號判決闡釋在案。
三、公訴人認被告乙○○涉有前揭罪嫌，無非係以告訴人甲○○○之指訴、中國醫藥
    學北港附設醫院之診斷證明書，以及證人丙○○○在偵查中證稱：模具是被吊鉤
    鉤到才壓傷告訴人甲○○○，我有聽到吊鉤鉤到模具的聲音等語，證人己○○、
    戊○○亦證稱：我有看到吊鉤在搖晃等語在卷為其論據。訊據被告乙○○矢口否
    認有何過失傷害之犯行，辯稱：我和告訴人、證人所從事的是灌製碎波塊工作，
    碎波塊之模型由二塊鐵模組合成，先由我駕駛挖土機以挖土機機器手臂上之吊鉤
    鉤住鐵模，分別將碎波塊的二塊組合鐵模吊至底模上，告訴人、證人等四人再以
    長柄鐵錐等工具將二塊鐵模與底模調整對齊螺絲孔後，以螺絲組合，始將水泥灌
    至鐵模內。我於右揭時地係先吊完第一塊鐵模（下稱甲模），再吊第二塊鐵模（
    下稱乙模）與甲模相合時，挖土機上之吊鉤均已拆掉而離開鐵模，挖土機之吊鉤
    並未勾倒鐵模而壓到告訴人，應係證人三人在調整模板時，第一塊模板因而傾倒
    於堤坡上，證人三人將第一塊模板扶起時，不慎碰倒告訴人所負責之第二塊模板
    ，而壓到告訴人等語。經查：
  （一）告訴人在本院先後指稱：「我是彎腰正在做事，被告在吊鉤拆到後，勾到鐵
        模的邊邊裡面，他沒將吊鉤拉高，又勾到內模，我在下面鎖二個螺絲，但只
        鎖二個不牢固」（本院八十九年二月二十二日訊問筆錄）、「我只知道鉤到
        ，但不知鉤到何部位」（本院八十九年五月九日訊問筆錄）、「被告先後吊
        二塊模板放下後，我們將鐵錐插入螺絲孔固定住，鐵錐是插入下面左右二螺
        絲孔，我就彎腰開始鎖中間二個螺絲，王碧雲鎖旁邊的螺絲，被告用怪手放
        下模板後，欲往後移動時，鉤到鐵模短邊之外緣，我有聽到叩一聲，抬頭看
        ，吊鉤在搖晃，板模就倒下來，我沒有看到吊鉤勾到板模，當時我正在鎖第
        一個螺絲」（本院八十九年六月二十七日訊問筆錄）等語，是吊鉤係勾到鐵
        模邊邊裡面，抑或是勾到內模，還是告訴人僅聽見吊鉤勾到鐵模的聲音？告
        訴人對於本件事故之經過，前後指述不明，再參以上開鐵模高二百一十公分
        ，寬二百一十公分，告訴人既自承其於鐵模吊來後即彎腰進行裝置螺絲之組
        合工作，倘吊鉤確有勾到鐵模，告訴人豈有抬頭目賭而未及逃離致被壓傷之
        理。是告訴人既無從目賭鐵模倒下之過程，其指述其被鐵模壓傷係因挖土機
        之吊鉤勾倒鐵模之情節，並非親眼所見，而應係事後聽聞其他在場之人陳述
        ，尚難以告訴人之指述即為被告不利之認定。
  （二）證人即當日一同在場從事組合鐵模之工人己○○、戊○○在偵查中雖證稱：
        聽到有人在叫時，抬頭看到吊鉤在搖晃等語，惟證人己○○、戊○○並未直
        接目賭鐵模傾倒之經過，而吊鉤搖晃之原因所在多有，是否係因吊鉤勾到鐵
        模所致，已有可疑。且證人己○○在本庭時又證稱：「吊鉤是鉤到外緣凸起
        處」（本院八十九年五月九日訊問筆錄），然當日事故發生當日之挖土機、
        證人三人、告訴人之所在位置分別如附圖所示：挖土機係在乙模Ａ邊之斜後
        方，證人戊○○站在乙模Ａ邊，告訴人站在乙模Ｄ邊，證人己○○站在甲模
        Ｂ邊，證人丙○○○則站在甲模Ｃ邊等情，此為告訴人、證人三人所自承不
        諱，是證人己○○係在站在告訴人對面，再證人己○○亦在本院八十九年五
        月九日訊問時陳稱：甲模先放下，放乙模後，碰到甲模，我跑去扶甲模，他
        們繼續拴螺絲，我才聽到有人在喊壓到人，所以我抬頭一看，吊鉤在搖晃，
        我負責扶住，沒有鎖螺絲等語在卷，參以鐵模高度高達二百十一公分，有勘
        驗筆錄可參，是證人己○○既扶住甲模，顯然無從得見乙模如何傾倒之經過
        。
  （三）證人即另一當日在場工人丙○○○固在偵查及本院調查時證稱：「我有聽到
        鉤子勾到板模的聲音，就倒下來，我喊壓到人了」（本院八十九年五月九日
        訊問筆錄）、「被告吊甲模時，甲模有倒下，原因不明，我們扶起來後，乙
        模已經吊來放好了，我們將乙模扶起來，將乙模與甲模以鐵椎固定住，準備
        要鎖螺絲，我當時在鎖旁邊的螺絲，我聽到叩一聲，抬頭看到吊鉤勾到鐵模
        ，鐵模就倒了，我就大喊。是被告怪手倒退時，鉤到鐵模（本院八十九年六
        月二十七日訊問筆錄）、「怪手是後退時，怪手上的鋼索動後，造成鋼索連
        結之吊鉤勾到甲○○○正在工作的鐵模外緣（乙模），鋼索吊鉤鉤到後，怪
        手繼續向後退將鐵模往外拖，才把鐵模鉤倒。鐵模倒之前，我用鐵錐將螺絲
        孔卡住，正準備要上螺絲」（本院八十九年七月十二日訊問筆錄）等語在卷
        ，然經本院至雲林縣斗南鎮新光陸橋實地模擬當日事故發生現場經過，先命
        被告駕駛挖土機、證人三人、告訴人立於如附圖所示之事故發生當日所在位
        置。嗣本院再命：
        (1)被告駕駛挖土機之機器手臂將二片鐵模吊至底模上後，由證人戊○○拆掉
        吊鉤，將吊鉤放入鐵模內，命被告駕駛怪手後退，惟結果因吊鉤屬活動式，
        故吊鉤在遇乙模Ａ邊即滑出，無法鉤住鐵模內側而移動鐵模。
        (2)嗣經證人三人陳稱：案發時吊鉤是鉤住乙模Ｄ邊外緣而將Ｄ向外拉等語，
        則本院另命證人己○○晃動吊鉤，將吊鉤朝向乙模Ｄ邊搖晃，再命被告駕駛
        挖土機後退，吊鉤經晃動後，撞擊Ｄ邊即停住，並無法勾住鐵模之外緣，而
        吊鉤撞擊鐵模雖有產生聲響，然鐵模因重量極重亦無法因吊鉤撞擊而發生任
        何移動或搖晃。即便換由告訴人之夫王水河操作挖土機嘗試上開動作，吊鉤
        仍無從因晃動而勾住鐵模外緣進而移動鐵模。
        (3)命證人三人將鐵模組合後，並放置螺絲在Ｄ邊之二螺絲孔，再將吊鉤鉤住
        Ｄ邊吊孔，命挖土機後退，則甲模、乙模及底模均一同被吊鉤拉動而傾倒，
        另吊鉤亦未脫離Ｄ邊。
        上開模擬實況之過程，均有本院八十九年十一月十六日勘驗筆錄、照片十六
        幀及錄影帶一卷在卷足憑，是依上開模擬結果顯示，吊鉤係屬活動式吊鉤，
        並不可能勾住鐵模內側而勾倒鐵模，而鐵模Ｄ邊外緣平坦，僅有二個直徑不
        到一公分之圓孔，而吊鉤非但無法勾住鐵模外緣平坦之部分，遑論勾住上開
        圓孔，倘吊鉤確勾住圓孔而將Ｄ邊勾倒，則吊鉤亦不可能脫離鐵模外緣而產
        生搖晃之現象，且吊鉤即使撞擊鐵模，亦不足以撼動達數百公斤之鐵模，足
        見證人丙○○○所證稱吊鉤係因挖土機後退而鉤到鐵模外緣，致鐵模因而倒
        下壓傷告訴人等語，實際上顯無發生之可能，不足採信。
  （四）再如告訴人所述，倘告訴人已將乙模下方之二顆螺絲以手鎖上，則吊鉤勾到
        乙模時，底模應會隨之移動，而致甲模傾倒，有上開勘驗筆錄、錄影帶一卷
        足證，然告訴人、證人己○○、丙○○○、戊○○均陳稱：底模並未移動等
        語明確，是上開結果與告訴人及證人三人所述之底模並無移動之情事既顯有
        出入，足見鐵模應係在告訴人尚未鎖上螺絲時即倒下甚明。再者，本院勘驗
        全部組裝碎波塊鐵模之過程，發現兩片鐵模經挖土機吊鉤吊至底模上時，因
        鐵模間彼此之螺絲孔與底模之螺絲孔無法對齊而立即鎖上螺絲，而須由組裝
        工人先徒手將兩片鐵模拼合後，再手持長柄鐵錐等工具將鐵模調整至與底模
        之螺絲孔相合後，始能鎖上螺絲，然在上開調整過程中，鐵模會出現傾斜不
        穩之情況，須在場工人隨時注意予以扶住並移動，再由一人以鐵椎插入螺絲
        孔以固定。又為便以將鐵椎插入螺絲孔，組裝工人須將底模螺絲孔下方之泥
        土搗鬆並撥開，以方便插上鐵椎，此亦導致底模下之土地鬆軟不平，此有錄
        影帶一卷可資參閱。而證人己○○亦證稱：甲模先吊，再吊來乙模，乙模碰
        到甲模而使甲模傾倒，但後來我們有先將甲模扶起，再開始組裝，我沒有聽
        到吊鉤鉤到鐵模聲音，只看到吊鉤及鋼索在搖晃（本院八十九年七月十二日
        訊問筆錄），且事故現場之工地亦較勘驗現場為鬆軟（本院八十九年十一月
        十六日訊問筆錄）等語在卷，又證人即當日在場之工人張明章在勘驗現場亦
        證稱：「因乙模吊來底模要組合時，需要鐵錐調整，我就去距離工地一百公
        尺至一百五十公尺處拿我的工具．．我回來工地之中途聽見出事的聲音，回
        到工地時，告訴人已被戊○○扶到旁邊了」等語屬實，足見證人張明章離開
        工地去拿工具時，告訴人及證人等人尚在調整鐵模與底模將螺絲孔對齊以鎖
        上螺絲。綜上各情，如證人三人合力調整鐵模時因用力不當加上土質鬆軟，
        亦有可能使鐵模產生不穩進而傾倒之結果，是鐵模傾倒之原因是否僅限於被
        告駕駛挖土機不慎，則尚有懷疑之餘地，且證人三人均為在現場操作組合鐵
        模之工人，就本件事故顯有利害關係，且渠等證述事故發生之經過時，多有
        避重就輕、語焉不詳之處，尚難遽予採信以認定事故發生時之現場情狀。
  （五）另本院於現場勘驗時，亦命人試行推動甲模，結果並無法推倒乙模等情，亦
        有上開勘驗筆錄、錄影帶一卷可憑，雖與被告所辯鐵模傾倒原因經過不合，
        而無法證明被告所辯屬實，然至多亦僅足以認定被告所辯不足採。被告否認
        犯罪事實所持之辯解，縱屬不能成立，仍非有積極證據足以證明其犯罪行為
        ，不得遽為有罪之認定；如未能發現相當證據，或證據不足以證明，自不能
        以推測或擬制之方法，以為裁判之基礎。證人丙○○○證述本件事故發生之
        情節，實際上既顯無可能發生，而無法直接為被告過失之認定，是證人即告
        訴人之雇主亦即外甥庚○○之妻丁○○雖證稱：被告在案發後非但張惶失惜
        ，且直陳其勾到鐵模致告訴人受傷，並願賠償醫樂費之情不諱，又向告訴人
        之夫王水河道歉等語，然證人丁○○之夫庚○○係承包本件事故現場工程之
        負責人，與本件事故頗有利害關係，是證人之證言是否可採，尚值斟酌。且
        在無其他必要證據佐證下，被告之自白尚不能作為有罪判決之唯一證據，況
        由證人所轉述之被告自白，更加不得作為被告有罪之唯一認定依據。
綜上所述，告訴人甲○○○、證人己○○、戊○○、丙○○○分別指稱及證述被告駕
駛挖土機不當，致吊鉤勾到鐵模而使鐵模倒下壓傷告訴人之情節，多有瑕疵，而未逾
合理懷疑之程度，尚難遽以作為認定被告對本件事故具過失責任之依據。此外，復查
無其他積極證據足資認定被告有何公訴人所指之過失傷害犯行，本件既不能證明被告
犯罪，揆諸前開說明，自應諭知被告無罪之判決，以示審慎。
據上論斷，應依刑事訴訟法第三百零一條第一項，判決如主文。
本案經檢察官王淑月到庭執行職務。
中      華      民      國      八十九      年    十二    月    十二    日
                                              臺灣雲林地方法院刑事第二庭
                                                  法  官  趙  思  芸
右正本證明與原本無異。
如不服本判決，應於判決送達後十日內向本院提出上訴狀( 應附繕本 )。
                                                  書記官  王  淑  美
中      華      民      國      八十九      年    十二    月    十二    日
附圖：
                            Ｂ己○○
                     ┌──────────┐
                     │                    │
                   Ａ│                    │Ｃ
       ┌───┐張素│                    │丙○○○
       │   │芬  │                    │
       │怪手  │    └──────────┘
       └───┘        Ｄ甲○○○


司法院資訊處製作；財團法人民間司法改革基金會備份。
